---
title: "R Notebook - Analise e Estimacao do CAPM para Diferentes Ativos"
author: "Washington S. da Silva"
output: html_notebook
---


# R Notebooks 

Este é um R Notebook. Quando você executa o código R no notebook, 
os resultados aparecem abaixo do código.

O código R precisa estar em "pedaços" (*chunks*) em um Notebook R. 
Logo abaixo, está um exemplo de um pedaço de código R. O código 
produz uma parábola.

Tente executar este cógdigo, colocando o cursor dentro do **chunk**
e clicando no botão *Run* (que pode ser acessado pela seta verde 
no canto superior direito do código ou pelo menu *Run* do RStudio), 
ou colocando o cursor dentro do código e pressionando *Ctrl+Shift+Enter* (Windows/Linux):

```{r}
x <- seq(-1, 1, by = 0.01)
y <- x^2
plot(x, y, type = "l")
```

Para ocultar a saída, clique nas setas para expandir/recolher a 
saída. Para limpar os resultados (ou um erro), clique no 
botão "x".

Você também pode pressionar *Ctrl+Enter* (Win/Linux) para 
executar uma linha de código por vez (em vez de todo o bloco).

Adicione um novo pedaço de código R clicando no botão 
*Insert new code chunk* na barra de ferramentas ou pressionando 
*Ctrl+Alt+I* (Windows/Linux).



# Descrição

Este notebook R realiza a análise e estimação do CAPM 
(*Capital Asset Pricing Model*) para séries de preços de acões, incluindo 
Ford, General Electric, Microsoft, Oracle e o índice S&P 500. O script busca 
atualizar o código disponibilizado por Brooks (2019).



# Pacotes Utilizados 

```{r, warning = FALSE, message = FALSE}
library(here)      # Permite utilizar caminhos relativos no projeto
library(tidyverse) # Metapacote que inclui dplyr, ggplot2, etc.
library(readxl)    # Para importar planilhas Excel
library(nanoparquet) # Para leitura e escrita de arquivos Parquet
library(skimr)       # alternativa para summary()
```



# 1. Importação dos Dados 

Define o caminho para o arquivo Excel contendo os dados:

```{r}
path_capm <- here::here("data/raw/capm.xls")
```

Importa os dados da planilha Excel: 


```{r}
dados_capm <- readxl::read_xls(path_capm)
```


Verifica a estrutura dos dados importados: 

```{r}
dplyr::glimpse(dados_capm)
```


Gera estatísticas descritivas básicas para os dados:

```{r}
summary(dados_capm)
```


Apresenta uma visão geral mais detalhada dos dados: 

```{r}
skimr::skim(dados_capm)
```



# 2. Preparação dos Dados 


## 2.1 Cálculo dos Retornos Compostos Continuamente (Logaritmícos)

Calcula e adiciona colunas correspondentes aos retornos compostos 
continuamente (logarítmicos) à data frame: 

```{r}
dados_capm_retornos <- dados_capm %>% 
  mutate(
    ret_sp500 = c(NA, 100 * diff(log(SANDP))),
    ret_ford = c(NA, 100 * diff(log(FORD))),
    ret_ge = c(NA, 100 * diff(log(GE))),
    ret_microsoft = c(NA, 100 * diff(log(MICROSOFT))),
    ret_oracle = c(NA, 100 * diff(log(ORACLE)))
  )
```


Verifica a estrutura da nova base de dados com os retornos: 

```{r}
dplyr::glimpse(dados_capm_retornos)
```


## 2.2. Cálculo dos Retornos Excedentes

Calcula os retornos excedentes para cada ativo, ajustando pela taxa 
de rendimentos dos títulos do tesouro dos EUA (USTB3M): 

```{r}
dados_capm_retexc <- dados_capm_retornos %>% 
  mutate(
    # ajusta a série anual de rendimentos para base mensal
    ustb3m = USTB3M / 12,
    # calcula os retornos excedentes
    retexc_sp500 = ret_sp500 - ustb3m,
    retexc_ford = ret_ford - ustb3m,
    retexc_ge = ret_ge - ustb3m,
    retexc_microsoft = ret_microsoft - ustb3m,
    retexc_oracle = ret_oracle - ustb3m
  )
```


Verifica a estrutura da data frame com os retornos excedentes: 

```{r}
dplyr::glimpse(dados_capm_retexc)
```


## 2.3. Armazenamento dos Dados Limpos em Diferentes Formatos


define um caminho relativo para salvar os dados limpos no formato .rds: 

```{r}
path_clean <- here::here("data/clean/dados_capm_clean.rds")
write_rds(dados_capm_retexc, path_clean)
```


define o caminho para salvar os dados limpos no formato .csv: 

```{r}
path_csv <- here::here("data/clean/dados_capm_clean.csv")
write_csv(dados_capm_retexc, path_csv)
```


define o caminho para salvar os dados limpos no formato .parquet: 

```{r}
path_parquet <- here::here("data/clean/dados_capm_clean.parquet") 
write_parquet(dados_capm_retexc, path_parquet)
```


## 3. Análise exploratória dos dados

Importa os dados limpos no formato .rds para análise: 

```{r}
path_clean <- here::here("data/clean/dados_capm_clean.rds")
dados_capm_retexc <- readr::read_rds(path_clean)
```

remove valores faltantes dos dados para a análise:

```{r}
dados_capm_retexc <- dados_capm_retexc %>% drop_na()
dplyr::glimpse(dados_capm_retexc)
```



### 3.1 Estatísticas Descritivas

Calcula estatísticas descritivas dos retornos excedentes da Ford: 

```{r}
dados_capm_retexc %>% 
  summarise(
    media = mean(retexc_ford),
    mediana = median(retexc_ford),
    desvio_padrao = sd(retexc_ford),
    minimo = min(retexc_ford),
    maximo = max(retexc_ford),
    curtose = fBasics::kurtosis(retexc_ford),
    assimetria = fBasics::skewness(retexc_ford)
  ) %>% 
  pivot_longer(cols = everything(), 
               names_to = "Estatísticas (Ford)", 
               values_to = "valor")
```


Calcula estatísticas descritivas dos retornos excedentes do S&P 500: 

```{r}
dados_capm_retexc %>% 
  summarise(
    media = mean(retexc_sp500),
    mediana = median(retexc_sp500),
    desvio_padrao = sd(retexc_sp500),
    minimo = min(retexc_sp500),
    maximo = max(retexc_sp500),
    curtose = fBasics::kurtosis(retexc_sp500),
    assimetria = fBasics::skewness(retexc_sp500)
  ) %>% 
  pivot_longer(cols = everything(), 
               names_to = "Estatísticas (S&P 500)", 
               values_to = "valor")
```


Gera um gráfico de dispersão dos retornos excedentes da Ford vs. S&P 500:

```{r}
ford_dispersao <-
  ggplot(
    dados_capm_retexc,
    aes(x = retexc_sp500, y = retexc_ford)
  ) +
  geom_point() +
  geom_smooth(method = "lm", se = FALSE) +
  labs(
    title = "Retornos Excedentes da Ford vs. Retornos Excedentes do S&P 500",
    caption = "Fonte: Brooks (2019)",
    x = "Retornos Excedentes do S&P 500 (%)", 
    y = "Retornos Excedentes da Ford (%)"
  ) +
  theme_minimal()

## exibe o gráfico gerado
ford_dispersao
```



## 4. Estimação do modelo CAPM - Ford

Estima o modelo CAPM para os retornos excedentes da Ford:

```{r}
capm_ford <- lm(retexc_ford ~ retexc_sp500, data = dados_capm_retexc)
```


Exibe o resumo dos resultados da estimação do CAPM para a Ford:

```{r}
summary(capm_ford)
```


Podemos ver os resultados contidos no objeto `capm_ford` usando 
a funcão `names` para listar os elementos disponíveis:

```{r}
names(capm_ford)
```

`coefficients`: contém os coeficientes estimados do modelo ($\hat{\beta}_0$ e $\hat{\beta}_1$):

```{r}
capm_ford$coefficients
```

`residuals`: contém os resíduos da regressão ($\hat{\epsilon}_i = \hat{y_i} - y_i$):

```{r}
head(capm_ford$residuals)
```

`fitted.values`: contém os valores previstos ou ajustados pelo 
modelo ($\hat{y_i}$):

```{r}
head(capm_ford$fitted.values)
```


Exibe as estimativas por intervalos de confiança dos parâmetros estimados: 

```{r}
confint(capm_ford)
```

Podemos usar a função `coefficients` para acessar os coeficientes estimados diretamente no texto, por exemplo: `r capm_ford$coefficients[1]` e `r capm_ford$coefficients[2]`. 

Isto é muito útil para relatórios e apresentações, pois permite que você insira os valores diretamente no texto, sem precisar copiar e colar. Além disso, 
caso os dados sejam atualizados, as estimativas serão atualizadas 
automaticamente no texto, o que contribui também para a reprodutibilidade do relatório.



# 5. Diagnóstico do Modelo via Simulação


Como podemos avaliar o modelo CAPM estimado? Uma estratégia envolve 
usar nossas estimativas dos parâmetros do modelo para gerar dados e 
verificar se os dados simulados desta forma se parecem com os dados 
originais dos retornos excedentes da Ford

## Estratégia 2: Simulação dos retornos excedentes da Ford

Uma maneira mais fácil e rápida do que a estratégia que usamos no 
script R é usar a função `simulate()` que permite simular múltiplas 
amostras. 

No código abaixo geramos 50 amostras, isto é, simulamos 50 séries 
dos retornos excedentes da Ford usando o modelo CAPM estimado. 
Cada série terá o mesmo número de observações que a série original 
(n = 193). Cada série é simulada usando os valores observados para 
`retexc_sp500`. O resultado é uma data frame com 50 colunas.


Simula os retornos excedentes da Ford com base no modelo estimado:

```{r}
# Fixa a semente para reprodutibilidade da simulação:
set.seed(1234)

# Simula os retornos excedentes da Ford com base no modelo capm estimado (50 simulações)
sim_retexc_ford <- simulate(capm_ford, nsim = 50)
head(sim_retexc_ford)
```

Agora, vamos comparar as densidades dos retornos simulados com a 
densidade dos retornos observados da Ford. Para isso, vamos gerar 
um gráfico de densidade que mostra a densidade dos retornos 
observados em azul e as densidades dos retornos simulados em cinza.

```{r}
# Densidade empírica dos retornos observados da Ford
plot(density(dados_capm_retexc$retexc_ford), 
     col = "blue", 
     main = "Densidade dos Retornos Observados vs Simulados")

# Adiciona as densidades das séries simuladas no gráfico
for (i in 1:50) {
  lines(density(sim_retexc_ford[, i]), col = "grey80")
}

# Adiciona uma legenda para identificar as densidades observadas
legend("topright", 
       legend = c("Retornos Observados", "Retornos Simulados"), 
       col = c("blue", "grey80"), 
       lty = 1)
```

Este não parece ser um bom modelo. As densidades dos retornos simulados 
não se parecem com a densidade dos retornos observados. Isso sugere que 
o modelo CAPM estimado não é adequado para explicar os retornos excedentes 
da Ford. Isso pode ser devido a uma série de razões, incluindo a 
simplicidade do modelo, variáveis omitidas, a presença de heterocedasticidade, 
a presença de outliers, entre outros fatores.

Essa estratégia de simulação é uma maneira de avaliar a adequação 
de um modelo de regressão (linear ou não linear) estimado, que não 
envolve avaliar a qualidade do ajuste de um modelo de regressão, usando 
apenas o critério da significância estatística dos coeficientes estimados e/ou 
de testes de hipóteses de diagnóstico dos resíduos, sendo 
defendida por estatísticos e econometristas como uma abordagem 
complementar e útil para avaliar a adequação de um modelo estimado.


# R Notebook em HTML

Após finalizar a execução de todos os código de interesse anteriores, 
você pode salvar o notebook em HTML clicando no botão *Preview* na barra de 
ferramentas do RStudio. O arquivo HTML gerado pode ser compartilhado 
com outras pessoas, que poderão visualizar os resultados e gráficos 
sem precisar executar o código R.

