---
title: "Modelo de Regressão Linear Simples"
subtitle: "Aplicações em Finanças"
author: Seu Nome
lang: pt
format:
  html:
    theme: cosmos
    toc: true
    number-sections: true
    self-contained: true
crossref:
  fig-prefix: 'Fig.'
  tbl-prefix: 'Tab.'
execute:
  echo: false
  message: false
  warning: false
  enabled: true
editor: source
bibliography: referencias.bibtex
csl: associacao-brasileira-de-normas-tecnicas-ipea.csl
---

<style type="text/css">
  body{
  font-size: 12pt; 
  text-align: justify
      }
</style>


```{r}
#| label: setup 

# pacotes utilizados
library(here)         # Permite utilizar caminhos relativos no projeto
library(tidyverse)    # Metapacote que inclui dplyr, readr, ggplot2, etc.
library(psych)        # Outra forma de obter estatísticas descritivas
library(modelsummary) # para tabelas formatadas

## importa dados_hedge_clean no formato .rds para análise
path_hedge <- here::here("data/clean/dados_hedge_clean.rds")
dados_hedge_clean <- readr::read_rds(path_hedge)

## importa dados_capm_clean no formato .rds para análise
path_clean <- here::here("data/clean/dados_capm_clean.rds")
dados_capm_retexc <- readr::read_rds(path_clean)
dados_capm_clean <- dados_capm_retexc %>% drop_na()
```



# Razão Ótima de Hedge

Neste exemplo de @brooks2019, um investidor deseja proteger uma posição longa 
no índice S&P500 (ou suas ações constituintes) usando uma posição curta em 
contratos futuros. O investidor está interessado na razão ótima de hedge, 
ou seja, o número de unidades do ativo futuro a serem vendidas por unidade 
dos ativos à vista mantidos.

Neste tipo de aplicação, estamos geralmente mais interessados na qualidade 
do ajuste do modelo aos dados, isto é, em sua capacidade explicativa 
da variável resposta $y$ e nas estimativas de determinados parâmetros que 
tem um significado específico determinado pela teoria subjacente, no caso, 
estamos interessados na estimativa da razão ótima de hedge por 
$\hat{\beta}_1$.

Executaremos nossa análise com base nos retornos do índice S&P (500) em vez 
dos níveis de preços. 


## Análise Exploratória dos Dados 

```{r}
psych::describe(dados_hedge_clean)
```

Analisando as estatística descritivas, é possível verificar que as duas 
séries de retornos são muito similares, conforme os retornos médios, 
medianos, desvio-padrão, máximos e mínimos, o que é esperado.

```{r}
# seleciona as series de retornos
dados_hedge_dispersao <- dados_hedge_clean %>% select(ret_spot, ret_futuro)

# visualizacao das correlacoes
PerformanceAnalytics::chart.Correlation(dados_hedge_dispersao)
```

O gráfico de dispersão entre os retornos à vista e futuros do índice 
S&P (500) indica uma forte correlação linear positiva entre as duas séries 
($r = 0.99$),  conforme podemos verificar pela baixa dispersão 
(variabilidade) dos dados no gráfico. Essa forte correlação e o padrão 
linear observado no gráfico de dispersão, indicam que um modelo de
regressão linear pode ser adequado para modelar a relação entre 
as séries de retornos.


## Estimação da Razão Ótima de Hedge

```{r}
# estima o modelo de regressao linear simples
lm_hedge <- lm(ret_spot ~ ret_futuro, data = dados_hedge_clean)

# exibe o resultado
summary(lm_hedge)
```

As estimativas pontuais do intercepto ($\hat{\beta}_0$) e da inclinação 
($\hat{\beta}_1$) foram iguais a `r round(coef(lm_hedge)[1], 2)`, 
`r round(coef(lm_hedge)[2], 2)`, respectivamente. 

O valor-p muito pequeno do teste t da $H0: \beta_1 = 0$ indica que os 
dados fornecem fortes evidências para rejeitar a hipótese nula de 
que a estimativa do parâmetro seja igual a zero. Por sua vez, o 
valor-p elevado do teste t de $H0: \beta_0 = 0$ sugere que os 
dados fornecem fortes evidências para não rejeitar a hipótese 
nula de que o intercepto seja igual a zero.

O $R^2$ ajustado de `r round(summary(lm_hedge)$adj.r.squared, 2)` indica 
que os retornos futuros do índice S&P (500) explicam 99% da variação dos 
retornos à vista do índice.

Uma estimativa pontual da razão ótima de hedge igual a 
`r round(coef(lm_hedge)[2], 2)` sugere que o investidor não está cobrindo 
100% de sua exposição no índice S&P500, mas está muito próximo disso. Se o 
investidor tivesse uma razão de hedge de 1,00, isso significaria que ele está 
completamente protegido contra as flutuações adversas de preço no índice. 
Como a razão é ligeiramente menor que 1, o investidor está aceitando um pequeno 
grau de risco residual. Na prática, isso significa que, se o investidor possui 
uma posição longa em, por exemplo, $1.000.000 no índice S&P500, ele deveria
assumir uma posição curta em contratos futuros equivalente a $980.000.

Entretanto, como sempre, é importante obtermos uma estimativa por intervalo 
de confiança para o parâmetro de interesse, de forma a incorporarmos a 
incerteza associada à estimativa pontual. 

```{r}
confint(lm_hedge)
```

A estimativa por intervalo de confiança de 95% para a razão ótima de 
hedge de [`r round(confint(lm_hedge)["ret_futuro", 1], 2)`, `r round(confint(lm_hedge)["ret_futuro", 2], 2)`], implica que o investidor deve 
proteger entre 96% e 99% de sua posição longa no S&P500 com uma posição curta 
em contratos futuros. O intervalo estreito sugere alta confiança na estimativa 
da razão ótima de hedge, oferecendo flexibilidade na escolha da razão de 
hedge dentro desse intervalo, com um risco residual mínimo.


## Regressão com o Nível das Séries

Seguindo @brooks2019, vamos estimar uma regressão para os níveis das 
séries em vez dos retornos, ou seja, vamos realizar uma regressão 
entre `Spot` e `Futures`: 

```{r}
# estima o modelo de regressao linear simples
lm_precos <- lm(Spot ~ Futures, data = dados_hedge_clean)

# exibe o resultado
summary(lm_precos)
```

As estimativas pontuais do intercepto ($\hat{\beta}_0$) e da inclinação 
($\hat{\beta}_1$) foram iguais a `r round(coef(lm_precos)[1], 2)`, 
`r round(coef(lm_precos)[2], 2)`, respectivamente. 


## Interpretação dos Resultados

Vamos agora passar para a interpretação (econômica) das estimativas dos 
parâmetros de ambas as regressões. 

Como sabemos, o parâmetro da inclinação da regressão estimada dos 
retornos mede a razão de hedge ótima, assim como a relação de curto 
prazo entre as duas séries, ou seja, como os retornos do preço futuro 
e do preço spot se movem juntos no curto prazo. 

Em contraste, o parâmetro de inclinação em uma regressão usando os índices 
spot e futuros brutos (ou o logaritmo da série spot e o logaritmo da série 
de futuros) pode ser interpretado como uma medida da relação de longo prazo 
entre eles. Esse resultado é esperado, pois em um mercado eficiente, 
à medida que o contrato futuro se aproxima da data de vencimento, o 
preço futuro deve convergir para o preço spot

O intercepto da regressão do nível de preços pode ser considerado uma 
aproximação do custo de carregamento. O custo de carregamento inclui todos 
os custos associados à manutenção de uma posição em um ativo ao longo 
do tempo, como custos de armazenamento, seguro, e custos financeiros. 

Analisando os resultados efetivos, verificamos que a relação de longo prazo 
entre os preços spot e futuros é quase de 1:1, como esperado. Essa proporção 
de 1:1 indica que, no longo prazo, as variações nos preços spot e futuros são 
praticamente equivalentes, o que é consistente com as teoria econômica da 
eficiência dos mercados, incluindo o mercado futuro.


## Hedging Revisitado

Como vimos anteriormente, podemos testar outras hipóteses sobre 
as estimativas dos parâmetros de um modelo de regressão linear. Suponha 
que desejamos testar a hipótese nula de que $H_0 : \beta = 1$. 

Podemos, claro, calcular as estatísticas de teste para essa hipótese 
manualmente; no entanto, é mais fácil deixar uma função fazer esse trabalho. 
O pacote `car` contém a função `linearHypothesis()`, que pode realizar 
essa tarefa.

Como argumentos, `linearHypothesis` pede um modelo, enquanto o segundo 
argumento é um vetor de restrições que pode ser escrito diretamente 
usando os nomes das variáveis. Como queremos especificar $\beta = 1$, 
fazemos: 

```{r}
car::linearHypothesis(lm_hedge, "ret_futuro = 1")
```

As primeiras linhas listam os modelos que estão sendo comparados: o modelo 
restrito 1, onde $\beta = 1$, e o modelo original `rspot ~ rfutures`. Abaixo, 
encontramos a estatística do teste F, sendo 14,03 seu o valor. O valor-p 
correspondente é 0,0002246, conforme indicado na última coluna. 
Como este valor é consideravelmente menor que 0,01, podemos rejeitar a 
hipótese nula ($H_0 : \beta = 1$) ao nível de significância de 1%.

Observe que obtemos o mesmo resultado ao obter e analisar as estimativas 
por intervalo de confiança para $\beta_1$, pois o intervalo de confiança 
estimado para $\beta_1$ não inclui 1. Entretanto, a estimativa por intervalo 
de confiança é mais informativa, pois fornece uma faixa de valores possíveis 
para o parâmetro de interesse, em vez de apenas uma decisão.

Também podemos realizar testes de hipóteses nas regressões com os 
níveis: 

```{r}
car::linearHypothesis(lm_precos, "Futures = 1")
```

Com uma estatística F igual 2,58 e um valor-p correspondente de 0,1092, 
podemos concluir que a hipótese nula não é rejeitada no nível 
de significância de 5%, ou seja, os dados fornecem evidências 
para não rejeitar a hipótese nula de que $\beta_1$ na regressão 
com os níveis do índice seja igual a 1, conforme previsto pela 
hipótese de convergência dos preços spot e futuros no longo prazo.



# Estimação do CAPM

## Análise Exploratória dos Dados 

```{r}
psych::describe(dados_capm_clean)
```

Analisando as estatística descritivas, é possível verificar que as 
séries de retornos excedentes do índice S&P (500) e da 
Ford apresentam características substancialmente diferentes, conforme os 
estatística reportadas.

```{r}
# seleciona as series de retornos
dados_capm_dispersao <- dados_capm_clean %>% select(retexc_ford, retexc_sp500) 

# visualizacao das correlacoes
PerformanceAnalytics::chart.Correlation(dados_capm_dispersao)
```

O coeficiente de correlação de Pearson supõe que as series seguem 
aproximadamente uma distribuição normal. Entretanto, como as séries 
apresentam assimetria e curtose consideráveis, o coeficiente de 
correlação de Spearman pode ser mais apropriado. 

```{r}
# correlação de spearman entre as séries 
r_spearman <- cor(dados_capm_dispersao$retexc_ford, dados_capm_dispersao$retexc_sp500, method = "spearman")

r_spearman
```

A estimativa pontual do coeficiente de correlação de Spearman entre as 
séries de retornos excedentes da Ford e do índice S&P (500) foi igual a 
`r round(r_spearman, 2)`
indicando ainda uma correlação linear positiva considerável, mas não 
tão elevada, entre as duas séries.

O gráfico de dispersão entre os retornos excedentes da Ford e do S&P (500) 
indica alguma correlação linear positiva , entre as duas séries ($r = 0.58$), 
entretanto, o gráfico indica a presença de outliers, que podem distorcer as 
estimativas dos coeficientes de correlação.

Portanto, a análise exploratória dos dados fornece evidências de que 
o modelo de regressão linear simples que será utilizado para estimar o CAPM 
pode não ser o mais adequado para modelar a relação entre os retornos 
excedentes da Ford e do índice S&P (500) e, portanto, para estimar o 
beta da Ford.


## Estimação do CAPM

Para o caso da Ford, o modelo de regressão linear simples pode ser 
representado por: 

$$
(R_{ford} - r_f)_t = \alpha + \beta (R_M - r_f)_t + u_t
$$
sendo:

- $R_{ford}$ o retorno da Ford.
- $R_f$ a taxa livre de risco.
- $\alpha_i$ o alpha de Jensen.
- $\beta_i$ a sensibilidade do retorno da Ford em relação ao mercado (beta).
- $R_m$ o retorno da carteira de mercado.
- $u_i$ o termo de erro.

Portanto, utilizando os dados disponíveis, podemos estimar o beta da Ford 
com:

```{r}
# estima o modelo de regressao linear simples
capm_ford <- lm(retexc_ford ~ retexc_sp500, data = dados_capm_clean)

# exibe o resultado
summary(capm_ford)
```

As estimativas pontuais do $\alpha$ de Jensen e do 
beta do CAPM foram iguais a `r round(coef(capm_ford)[1], 2)`, 
`r round(coef(capm_ford)[2], 2)`, respectivamente. O $R^2$ ajustado 
de `r round(summary(capm_ford)$adj.r.squared, 2)` indica 
que os retornos excedentes do índice S&P (500) explicam 33% da variação dos 
retornos das ações da Ford, evidenciando que o modelo de regressão linear 
simples não é capaz de explicar uma parte substancial da variação 
dos retornos excedentes da Ford.


## Interpretação do $\alpha$ de Jensen

- $\alpha > 0$: Indica que as ações da Ford estão gerando retornos acima do 
que seria esperado com base no seu risco sistemático em relação ao mercado. 
Isso significa que, após ajustar pelos riscos, as ações estão oferecendo um 
desempenho superior ao previsto pelo CAPM, sugerindo que a Ford está criando 
valor adicional para os investidores além do que seria justificado pelo nível 
de risco assumido.

- $\alpha = 0$: Indica que as ações da Ford estão entregando retornos que 
correspondem exatamente ao nível de risco sistemático previsto pelo CAPM. 
Neste caso, o desempenho da Ford está em linha com as expectativas do mercado, 
e não há retorno adicional (nem inferior) além do que seria justificado pelo 
risco assumido.

- $\alpha < 0$: Indica que as ações da Ford estão gerando retornos 
abaixo do que seria esperado com base no seu risco sistemático. Isso sugere 
que, após ajustar pelos riscos, as ações estão subperformando em relação ao 
que o CAPM prevê, o que pode indicar que a Ford não está gerando valor 
suficiente para compensar o risco que os investidores estão assumindo.

Portanto, o alpha ($\alpha$) de Jensen mede o retorno anômalo, 
ou seja, o quanto a Ford está gerando além ou aquém do esperado 
ajustado ao risco

Para interpretar o $\alpha$ de Jensen estimado para a Ford, 
podemos observar a estimativa por intervalo de confiança para o parâmetro 
de interesse, de forma a incorporarmos a incerteza associada à estimativa
pontual. 

```{r}
confint(capm_ford)
```

Como zero está dentro do intervalo de confiança estimado para o $\alpha$ de 
Jensen, não podemos rejeitar a hipótese nula de que o $\alpha$ de Jensen 
é igual a zero ao nível de significância de 5%. Portanto, os dados 
fornecem evidência de que as ações da Ford não parecem superar ou 
ficar significativamente abaixo do desempenho do mercado como um todo.


## Interpretação do Beta do CAPM

O beta ($\beta$) do CAPM mede a sensibilidade do retorno das ações da Ford 
em relação aos retornos do mercado como um todo. Especificamente, ele 
quantifica o risco sistemático, ou seja, o risco que não pode ser 
diversificado, e reflete como o retorno da Ford tende a se mover em 
resposta às variações no retorno do mercado.

- $\beta = 1$: Indica que as ações da Ford têm um comportamento em linha 
com o mercado. Se o mercado subir ou descer, espera-se que as ações da Ford 
subam ou desçam na mesma proporção. Isso significa que a Ford apresenta o 
mesmo nível de risco sistemático que o mercado como um todo.

- $\beta > 1$: Indica que as ações da Ford são mais voláteis do que o mercado. 
Se o mercado subir 1%, espera-se que as ações da Ford subam mais de 1%, e se 
o mercado cair 1%, espera-se que as ações da Ford caiam mais de 1%. Isso 
sugere que a Ford está assumindo um risco sistemático maior do que o 
mercado, o que pode resultar em retornos potencialmente mais altos em 
mercados em alta, mas também em perdas maiores em mercados em baixa.

- $\beta < 1$: Indica que as ações da Ford são menos voláteis do que o 
mercado. Se o mercado subir 1%, espera-se que as ações da Ford subam menos 
de 1%, e se o mercado cair 1%, espera-se que as ações da Ford caiam menos de 
1%. Isso sugere que a Ford está assumindo um risco sistemático menor do que 
o mercado, resultando em uma menor sensibilidade às variações do mercado.

- $\beta < 0$: Embora raro, um beta negativo indicaria que as ações da Ford 
tendem a se mover na direção oposta ao mercado. Se o mercado sobe, espera-se 
que as ações da Ford caiam, e vice-versa. Isso indicaria que a Ford tem um 
comportamento contrário ao mercado, atuando possivelmente como uma proteção 
em um portfólio diversificado.

Conforme o resultado anterior, a estimativa por intervalo de confiança 
de 95% para o beta do CAPM foi 
[`r round(confint(capm_ford)["retexc_sp500", 1], 2)`, `r round(confint(capm_ford)["retexc_sp500", 2], 2)`]. Assim, temos 95% de 
confiança de que o beta da Ford é maior que 1, indicando que as ações da 
Ford são mais voláteis do que o mercado, assumindo um risco sistemático 
maior do que o mercado como um todo. Isso sugere que a Ford pode 
apresentar retornos potencialmente mais altos em mercados em alta, mas 
também perdas maiores em mercados em baixa, em comparação com o mercado 
como um todo.


## Testes de Hipóteses


Assuma que queremos testar a hipótese nula de que o valor do parâmetro
populacional $\beta$ seja igual a 1. Como podemos realizar esse teste? 
Novamente, podemos realizar um teste F usando a função 
`linearHypothesis()` do pacote **car**:

```{r}
teste <- car::linearHypothesis(capm_ford, "retexc_sp500 = 1")
```

O teste F para a hipótese nula de que $\beta = 1$ resultou em uma 
estatística F de `r round(teste[["F"]][2], 2)` e um valor-p muito pequeno 
, muito abaixo dos níveis de significância usuais  Portanto, os dados 
fornecem evidências para rejeitar a hipótese nula de que o beta da Ford 
é igual a 1, sugerindo que as ações da Ford são mais voláteis do que o mercado, 
assumindo um risco sistemático maior do que o mercado como um todo. 

Novamente, repare que obtemos o mesmo resultado ao obter e analisar as 
estimativas por intervalo de confiança para $\beta$, pois o intervalo de 
confiança estimado para $\beta$ envolver limites superiores a 1. 
Entretanto, a estimativa por intervalo de confiança é mais informativa, 
pois fornece um intervalo de valores possíveis para o parâmetro de interesse, 
em vez de apenas uma decisão.



## Testes de Múltiplas Hipóteses

Suponha que desejamos realizar um teste conjunto em que tanto o alpha de 
Jensen quanto o beta do CAPM sejam, simultaneamente, iguais a um. 
Podemos realizar esse teste usando a função `linearHypothesis()` do pacote 
**car**:

```{r}
teste_conjunto <- 
  car::linearHypothesis(capm_ford, c("(Intercept) = 1", "retexc_sp500 = 1"))
```

Na saída, R produz o resultado familiar para o teste F. No entanto, 
observamos que o teste da hipótese conjunta é indicado pelas duas condições 
que são declaradas: `(Intercept) = 1` e `ersandp = 1`. Ao analisar 
o valor da estatística F de `r round(teste_conjunto[["F"]][2], 2)` com um 
valor-p correspondente muito abaixo dos níveis de significância usuais, 
concluímos que os dados fornecem fortes evidências para 
rejeitar a hipótese nula, $H_0 : \beta_1 = 1, \beta_2 = 1$, 
ao nível de significância de 1%.


# Reportando os Resultados de Modelos de Regressão

## Pacote modelsummary

O pacote `modelsummary` fornece uma maneira fácil de criar tabelas 
formatadas de modelos de regressão. A função `modelsummary()` aceita 
um ou mais modelos de regressão e retorna uma tabela formatada com 
os resultados da estimação dos modelos. 

```{r}
modelsummary::modelsummary(capm_ford)
```

A tabela acima resume os resultados da estimação do modelo de regressão 
linear simples para as ações da Ford, incluindo as estimativas pontuais 
dos coeficientes, os erros padrão, os valores t, os valores-p e os 
intervalos de confiança de 95% para os coeficientes. A tabela também 
inclui o $R^2$ ajustado do modelo, fornecendo uma medida da qualidade 
do ajuste do modelo aos dados.

Podemos personalizar a tabela de resumo do modelo para incluir 
apenas as estatísticas de interesse e uma nota de 
rodapé:

```{r}

# lista com possiveis modelos
modelo <- list(
  "CAPM Ford" = lm(retexc_ford ~ retexc_sp500, data = dados_capm_clean)
)

# Criar a tabela de regressão usando modelsummary
modelsummary(modelo, 
             output = "html",
             fmt = fmt_decimal(2),
             statistic = c("conf.int",
                           "e.p. = {std.error}", 
                           "t = {statistic}",
                           "p = {p.value}"),
             stars = FALSE, 
             gof_omit = "DF|Deviance|AIC|BIC|Log.Lik.|RMSE",
              notes = "Fonte: Elaborada pelos autores."
)
```

Alterando o nome do modelo e adicionando uma nota de rodapé à tabela,

```{r}
# Criar a tabela de regressão usando modelsummary
modelsummary(modelo, 
             output = "html",
             fmt = fmt_decimal(2),
             statistic = c("conf.int",
                           "e.p. = {std.error}", 
                           "t = {statistic}",
                           "p = {p.value}"),
             stars = FALSE, 
             gof_omit = "DF|Deviance|AIC|BIC|Log.Lik.|RMSE",
             notes = "Fonte: Elaborada pelos autores."
)
```

Alterando o nome dos parâmetros e adicionando uma nota de rodapé à tabela,

```{r}

# Criar a tabela de regressão usando modelsummary
modelsummary(modelo, 
             escape = FALSE,
             output = "huxtable",
             fmt = 2,
             statistic = c("conf.int",
                           "e.p. = {std.error}", 
                           "t = {statistic}",
                           "p = {p.value}"),
             stars = FALSE, 
             gof_omit = "DF|Deviance|AIC|BIC|Log.Lik.|RMSE",
             notes = "Fonte: Elaborada pelos autores.",
             coef_map = c('(Intercept)' = 'Alpha', 
                          'retexc_sp500' = 'Beta')
)
```
 



# Referências {.unnumbered}

::: {#refs}
:::
